臺灣高等法院刑事判決　　　　　　　　　　　　九十二年度上更(二)字第七五七號
　　上　訴　人
　　即　被　告　甲○○
　　選任辯護人　詹益煥　律師
右上訴人因違反國外期貨交易法案件，不服臺灣臺北地方法院八十五年度訴字第七六
三號，中華民國八十五年五月二十日第一審判決（起訴案號：臺灣臺北地方法院檢察
署八十四年度偵字第二一三八二號）提起上訴，判決後，經最高法院第二次發回更審
，本院判決如左：
    主  文
原判決撤銷。
甲○○違反非期貨商除期貨交易法另有規定者外，不得經營期貨交易業務之規定，處
有期徒刑壹年，緩刑肆年。
扣案之客戶期貨交易資料名冊貳冊均沒收。
    事  實
一、甲○○明知其未經主管機關財政部證券管理委員會（下稱證管會）許可並發給期
    貨商之許可證照，竟自民國（下同）八十四年八月一日起迄同年九月一日止，擅
    自在台北市○○路○段十二巷七弄一號二樓其住處，受託為不特定之客戶從事國
    外期貨交易業務，經營美國期貨買賣，主要商品為馬克（ＤＭ）、瑞士法郎（Ｓ
    Ｆ）、日幣（ＪＹ）、英磅（ＢＰ）等外匯及ＳＰ美國史坦普股票指數，甲○○
    於客戶以電話委託下單後，收取每單位保證金美金一千五百元及新台幣（下同）
    四百至五百元之手續費，其後除以每單位十八美元之手續費，將部分ＳＰ美國史
    坦普股票指數交易及部分外匯交易分別轉由不知情之鍾玫之及余大偉向美國下單
    外，餘將客戶以新台幣現金交付之保證金兌換成美金，匯至以其本人名義，在美
    國HARRIS TRUST AND SAVING BANK開設之第0000000號帳戶內，並根據客
    戶委託，以其本人或其子朱健翰（不知情）或由國外業務員（不知情）之名義直
    接下單至美國 LFGCUSTO MER SEGREGATED期貨交易商（原審誤為期貨交易所），
    再由該期貨交易商業務員轉向美國期貨交易所下單，甲○○藉此每月平均約可賺
    取五萬元至二十萬元不等之手續費，其間下單買賣之客戶名稱、日期、金額詳如
    附表所示。迄八十四年九月五日下午十時三十分許，為法務部調查局台北市調查
    處持臺灣臺北地方法院檢察署檢察官簽發之搜索票會同警方在上址查獲，並扣得
    甲○○所有，供其從事上開期貨交易所用之客戶期貨交易資料二冊與上開期貨交
    易行為無關之七十八、九年間下單資料二冊、租用器材資料一冊、美國交易所成
    交資料一冊、八十四年五月二十二日及同年五月二十五日之匯款單二紙。
二、案經法務部調查局台北市調查處移送臺灣臺北地方法院檢察署檢察官偵查起訴。
    理  由
一、右揭犯罪事實，業據上訴人即被告（下稱被告）甲○○於法務部調查局台北市調
    查處（下稱台北市調處）調查及檢察官偵訊時坦承不諱（見偵查卷第六頁正、背
    面、第七頁正、背面、第一二頁正、背面、第一六頁背面），並有扣案之客戶期
    貨交易資料名冊貳冊在卷為憑，再前開客戶期貨交易資料名冊貳冊，被告於偵查
    中自承係伊從事期貨交易，由伊本人或其子書寫之資料（見偵查卷第一六頁背面
    、本院上訴審卷第二二頁正面），該名冊經本院前審勘驗結果，確有客戶委託被
    告買賣期貨包括八十四年八月一日起迄同年九月一日止客戶應收、應付金額日期
    、下單日期及金額等明細資料，有本院前審八十九年二月十八日、同年六月十五
    日勘驗筆錄可稽（見本院前審卷第二八至四六頁、五四至五七頁），其中依八十
    九年二月十八日勘驗筆錄附表一之附註２所示客戶委託被告買賣之期貨種類，確
    包括馬克（ＤＭ）、瑞士法郎（ＳＦ）、日幣（ＪＹ）等外匯及ＳＰ美國史坦普
    股票指數（見本院前審卷四七、四八頁），與被告所自承受託從事期貨買賣之種
    類相符，足見該應收金額部分係被告受託為客戶買入期貨而應向客戶收款之紀錄
    ，另應付金額部分係被告受託為客戶賣出期貨應支付與客戶款項之紀錄，足見被
    告上開自白與事實相符，應堪採信。
二、被告於原審、本院前審及本院雖翻異前供，辯稱：伊並未接受不特定客戶之委託
    ，從事期貨交易業務，僅係與友人共同合夥投資買賣美國期貨，並未轉單，亦不
    知係屬違法，伊所收取之手續費係供長途電話聯絡，或事先計算出之美國與台灣
    兩地因匯率波動所產生之差額，並未從中賺取差價牟利云云，被告選任辯護人亦
    為被告辯稱：依國外期貨交易法第十二條第一項及第十四條第二項之規定，期貨
    經紀商於接受委託後，應直接於國外期貨交易所進行交易，亦得委託外國或本國
    期貨經紀商直接於國外期貨交易所進行交易，並應以客戶名義逐筆委託；期貨經
    紀商受委託從事期貨交易，於辦理開戶時，應與期貨交易人簽訂受託契約，期貨
    經紀商管理規則第二十八條並就受託契約之主要內容二十一項予以明定，本案被
    告既未與不特定之客戶簽訂契約，亦未以客戶名義從事期貨契約及期貨選擇權契
    約買賣，僅曾以被告之子朱健翰名義匯款至美國HARRIS TRUST AND SAVING BANK
    第0000000號帳戶內，委託美國ＬＦＧ公司處理朱健翰及被告個人之投資
    事務，與上開法令規範之型態不同，得否謂違反國外期貨法，殊待考量云云。惟
    ：
(一)按諸經驗法則，案發時之供述較少權衡利害得失，較之事後翻異之詞，自較可信
    ，故除非可證明其更異之詞與事實更為相符，或其初供係虛偽者外，自不得任意
    捨初供不採（最高法院七十三年台上字第三九九八號判決意旨參照）。經查：依
　　前開扣案之客戶期貨交易資料名冊貳冊觀之，被告於八十四年八月間對於客戶之
  　應收、應付款項即達數百筆，甚至同一客戶同一天之應收及應付款項，亦不只一
    筆（詳如附表所示），足見委託被告下單買賣期貨之客戶甚多，金額亦為數不少
    ，衡情自非被告與友人合夥投資，足見被告於上開調查及偵訊中自承係受不特定
    之客戶委託從事期貨交易等語，與卷證相符，被告嗣改稱係與友人合夥投資云云
    ，尚無足取。
(二)被告受託代為買賣期貨，每筆除保證金外，並收取四至五百元之定額手續費等情
    ，為其所自承，雖其嗣辯稱該手續費係供作其與美國長途電話聯繫之費用及外匯
    波動之匯差等情，惟該項手續費如係供作其與美國長途電話聯繫之費用及外匯波
    動之匯差，被告即應視實際支出之情形收取，豈有事先收取定額手續費之理，參
    以被告於偵查中亦自承伊藉此每月平均約可賺取五萬元至二十萬元不等之手續費
    等情（見偵查卷第七頁正面），更見被告前開所辯，無非空言，自無捨其初供不
    採，而逕信嗣後翻異言詞之理。
(三)被告招攬客戶經營Ｓ＆Ｐ股價指數及馬克、法郎、日幣、英磅等期貨契約之行為
    ，確屬行政院公告之期貨商得受託進行之期貨交易買賣，被告未經財政部證券管
    理委員會核準即經營國外期貨經紀商業務，已違反國外期貨交易法第六條第四項
    非期貨經紀商不得受託從事期貨交易之規定等情，有前開委員會八十五年十一月
    二十日（８５）台財證（五）字第六六三五三號函文存卷可參（見本院前審卷第
    九五、九六頁），至國外期貨交易法及期貨經紀商管理規則中，關於期貨經紀商
    接受委託後，應直接或委託外國或本國期貨經紀商於國外期貨交易所進行交易，
    且應以客戶名義逐筆委託；期貨經紀商受委託從事期貨交易，於辦理開戶時，應
    與期貨交易人簽訂受託契約，其契約內容並應包含一定之項目等規定，係法令就
    經核准之期貨商應如何受託並進行期貨買賣所為之規範，要與行為本身是否屬期
    貨交易行為之認定無關。易言之，從事期貨交易行為，固應遵循法令規定之方式
    進行，然究不得謂不依法令規定進行之行為，即非屬期貨交易行為，選任辯護人
    徒以被告既未與委託之客戶訂約，且其買賣國外期貨亦非以委託之客戶名義行之
    等為由，認被告所為非屬期貨交易行為云云，容有誤會，亦不足取。
(四)被告於八十四年八、九月間受託下單買賣期貨之客戶名稱、日期及金額，經本院
    依扣案之客戶期貨交易資料名冊貳冊查明比對結果，將其中重複部分予以剔除後
    ，詳如附表所示，另關於其內所載「８」呂及附表乙所載「０」呂部分，被告自
    承係其本身下單交易，且乏確據證明該部分係其代客下單交易，自難採為斷罪資
    料，附此敘明。
(五)綜上所述，本案事證明確，被告犯行堪以認定。
二、按被告行為後，期貨交易法於八十六年三月二十六日經總統公布，並經行政院定
    於同年六月一日施行，該法第一百二十一條規定自該法施行之日起，國外期貨交
    易法不再適用，被告行為後法律已有變更，其所犯違反行為時國外期貨交易法第
    六條第四項及行為後公布之期貨交易法第五十六條第一項之規定，處罰條文分別
    為行為時國外期貨交易法第三十六條及行為後公布之期貨交易法第一百十二條第
    三款，經比較行為時之國外期貨交易法第三十六條規定，法定刑為一年以上七年
    以下有期徒刑，得併科新台幣九十萬元罰金，與行為後公布施行之期貨交易法第
    一百十二條第三款規定，法定刑為七年以下有期徒刑，得併科新台幣三百萬元以
    下罰金，以行為後之新法期貨交易法有利於被告，應依新法論處。核被告所為，
    應依期貨交易法第一百十二條第三款處罰。又該規定所處罰者，係非期貨商從事
    期貨交易業務之行為，而所謂業務本即指不斷重覆之社會經濟活動，是被告多次
    受託從事期貨交易之行為，均為其違法從事期貨交易業務行為之一部，無連續犯
    可言。
三、原判決因予論罪科刑，固非無見。惟查：（一）被告行為後，處罰法律已有變更
    ，原審未及比較新舊法，自有未合；又國外期貨交易法於八十一年七月十日公布
    ，依該法第四十四條之規定，自公布後六個月即八十二年一月十二日開始施行，
    在此之前，被告未經核准受託從事國外期貨交易之行為，於法並無處罰明文，自
    不得遽以論罪。原判決認本案被告之犯行自八十一年七月十二日開始，已有違誤
    。（二）被告被訴自八十二年一月十二日起至八十四年七月三十一日止代客下單
    買賣期貨之犯行，尚屬不能證明（詳如後述），原判決認定被告該部分行為亦構
    成犯罪，亦有未洽。（三）原判決認定被告於八十四年八、九月間受託下單買賣
    期貨之客戶名稱、日期、金額詳如原判決附表甲、乙所示。但查原判決附表甲與
　　附表乙中委託買賣期　貨之客戶、日期、買入及賣出金額等，多有重複之處。如
  　原判決附表甲編號一客戶「玉」，買入期貨日期八月十八日，金額四０四三七五
    ，八月十日，金額一五六五００，賣出期貨日期八月二日，金額四六五七五０，
    八月一日，金額一二九五００部分，與附表乙編號一客戶「楊美玉」之買入、賣
    出日期與金額完全相同；原判決附表甲編號二客戶「毅」，買入期貨日期八月三
    日，金額九六六００，八月一日，金額一三三五０部分，與附表乙編號二客戶「
    林昭毅」之買入日期與金額完全相同，另原判決附表甲編號七客戶「999」，賣
    出數十筆期貨之日期、金額中，除九月一日，金額六０五０部分，與原判決附表
    乙編號七客戶「999」之八月九日，金額一八七五０者不同外，其餘日期與金額
    完全相同，且被告堅稱各該筆交易均係同一筆，足見原判決附表甲與附表乙間相
    同之期貨交易紀錄，係相同客戶之同一筆買賣交易，乃原判決重複計列，亦有違
    誤。（四）原判決附表甲所載「８」呂及附表乙所載「０」呂部分，被告自承係
    其本身下單交易，且乏確據證明該部分係其代客下單交易，有如前述，自難認定
    被告有該部分代客交易之事實，原判決認定該部分亦係被告代客下單，亦有未合
    。被告上訴意旨，否認犯行，固無足取，但查原判決既有上開可議，要屬無可維
    持，應由本院予以撤銷改判。爰審酌被告犯罪之動機、目的、手段、所生之危害
    ，及其並無前科，素行尚佳，且違法從事期貨交易業務之時間僅一月餘等一切情
    狀，量處有期徒刑一年。扣案之客戶期貨交易資料名冊貳冊，被告自承為其所有
    ，且供受託從事上開期貨交易所記載即犯罪所用之物，均應依法宣告沒收。至扣
    案之下單資料二冊，係七十八、九年間交易之資料，業經本院前審勘驗明確，有
    本院前審八十九年八月四日勘驗筆錄可憑（見本院前審卷第五八頁正、背面），
    另租用器材資料一冊、美國交易所成交資料一冊及八十四年五月二十二日及同年
    五月二十五日之匯款單二紙，亦與本案被告犯行無直接關聯，均非供本案犯罪所
    用，乃毋庸宣告沒收，併此敘明。
四、查被告前此未曾受有期徒刑以上刑之宣告，有本院被告全國刑案紀錄表一份存卷
    可參，偶因一時蔽於私利，致罹刑章，且與夫離異，現仍有一子鞏相文在就學中
    ，亟須其養育照顧，且年近六旬，經此科刑教訓，日後當知警惕而無再犯之虞，
    因認其所受上開刑之宣告，以暫不執行為適當，併予宣告緩刑四年，以啟自新。
五、公訴意旨另以：被告自八十一年七月間起迄八十四年七月三十一日止，亦有在上
    址，受客戶之託下單買賣期貨交易之行為，因認被告此部分亦涉犯國外期貨交易
    法第三十六條之罪嫌云云。
(一)按國外期貨交易法於八十一年七月十日公布，依該法第四十四條之規定，自公布
    後六個月即八十二年一月十二日開始施行，在此之前，被告未經核准受託從事國
    外期貨交易之行為，法亦無處罰明文，自不得論處罪刑，詳如前述，被告此部分
    被訴之犯罪行為即屬不罰，尚難遽以論罪科刑。
(二)按被告之自白，不得作為有罪判決之唯一證據，仍應調查其他必要之證據，以察
    其是否與事實相符，刑事訴訟法第一百五十六條第二項定有明文。經查：被告於
　　台北市調處調查及檢察官偵查時固自白自八十二年一月十二日起至八十四年九月
  　間，未取得期貨經紀商許可證照，擅自受託為不特定客戶從事國外期貨交易業務
    等語，惟本院前審數度勘驗扣案之客戶期貨交易資料名冊貳冊，均係被告於八十
    四年八、九月間受託下單買賣之事證，另七十八、九年間下單資料二冊、租用器
　　材資料一冊、美國交易所成交資料一冊，並不能證明被告自八十二年一月十二日
  　起迄八十四年七月三十一日止，有受客戶委託下單買賣期貨交易之行為，至匯款
　　單二紙，匯款日期分別為八十四年五月二十二日及同年五月二十五日，且被告供
    稱該部分匯款係伊與其友人下單所匯，亦不足推定被告有受客戶之託下單買賣期
  　貨交易之行為，是以被告被訴自八十二年一月十二日起至八十四年七月三十一日
    止違反經營期貨業務之犯行，除前揭自白外，尚乏其他證據足以補強並擔保該部
    分自白之真實性，自屬不能證明被告犯罪。
(三)被告被訴前開犯罪行為，或屬不罰，或係不能證明其犯罪，惟因公訴人認此部分
    與前揭論罪科刑部分有實質上之一罪關係，爰不另為無罪之諭知。
據上論斷，應依刑事訴訟法第三百六十九條第一項前段、第三百六十四條、第二百九
十九條第一項前段，期貨交易法第一百十二條第三款，刑法第二條第一項前段、第十
一條前段、三十八條第一項第二款、第七十四條第一款，判決如主文。
本案經檢察官吳國南到庭執行職務。
中　　　華　　　民　　　國　　九十三　　年　　　三　　　月　　 十七 　　日
                              臺灣高等法院刑事第六庭
                                  審判長法  官  陳　春　秋
                                        法  官  王　麗　莉
                                        法  官  高　明　哲
右正本證明與原本無異。
如不服本判決，應於收受送達後十日內向本院提出上訴書狀，其未敘述上訴之理由者
並得於提起上訴後十日內向本院補提理由書（均須按他造當事人之人數附繕本）。
                                        書記官  李  垂  福
中　　　華　　　民　　　國　　九十三　　年　　　三　　　月　　 十八 　　日
附錄：本案論罪科刑法條全文
期貨交易法第一百十二條第三款：
有下列情事之一者，處七年以下有期徒刑得併科新臺幣三百萬元以下罰金：
三、違反第五十六條第一項規定者。
期貨交易法第五十六條第一項：
非期貨商除本法另有規定者外，不得經營期貨交易業務。
